【裁判字號】    95,選訴,7
【裁判日期】    951222
【裁判案由】    違反選舉罷免法等
【裁判全文】
臺灣新竹地方法院刑事判決               95年度選訴字第7號
    公  訴  人  臺灣新竹地方法院檢察署檢察官
    被      告  丙○○
                          號
    選任辯護人  張振興律師
                鄭世脩律師
    被      告  乙○○
    選任辯護人  鄭世脩律師
上列被告因違反選舉罷免法案件，經檢察官提起公訴（95年度選
偵字第5號），本院判決如下：
    主  文
丙○○對於有投票權之人，交付賄賂，而約其投票權為一定之行
使，處有期徒刑貳年陸月，褫奪公權年。
乙○○有投票權之人，收受賄賂，而許以其投票權為一定之行使
，處有期徒刑伍月，如易科罰金，以銀元佰元即新臺幣玖佰元
折算壹日，褫奪公權壹年，所收受之賄賂新臺幣貳仟元沒收，如
全部或一部不能沒收時，追徵其價額。
    事  實
一、丙○○為登記參選第18屆新竹縣關西鎮第二選區（含東山里
    、東安里、金山里、錦山里）鎮民代表選舉之候選人（原任
    關西鎮民代表），基於賄選之犯意，於民國95年5月18日晚
    上9時30分許，攜帶現金及宣傳單至新竹縣關西鎮東山里1鄰
    湳湖12號具有投票權之乙○○住處，詢問乙○○其戶籍內具
    有投票權之人數為4名後（實際上僅有3名，乙○○誤認姪女
    仍同戶籍而稱4名），以每位投票權人為新台幣（下同）500
    元代價之計算方式，將面額500元之紙鈔4張、宣傳單1張交
    付乙○○，約使乙○○及其戶籍內具有投票權之人，於本屆
    關西鎮民代表選舉行使投票權為投票予其之行使，乙○○並
    未拒絕或反對，而基於接受賄選之犯意當場收受之。嗣於丙○○離開時，為另一候選人戊○○發現可疑，而情商乙○○
    將上開500元紙鈔4張放置白色香奠袋內，由乙○○按捺指印
    彌封後，報警處理而查獲上情，並扣得內含500元紙鈔4張之
    白色香奠袋1個、丙○○宣傳單1張。
二、案經新竹縣警察局新埔分局報請（法務部調查局新竹縣調查
    站協助）臺灣新竹地方法院檢察署檢察官偵查起訴。
    理  由
甲、證據能力之爭執
一、辯護人以：(1)被告丙○○於偵查中之供述，並未承認扣案款
    項為賄款，此部分與偵訊筆錄記載內容不符；又辯護人閱覽
    95年5月19日晚上8點9分偵訊影音光碟，可知被告丙○○老
    花眼、耳朵重聽，並不知道為何偵訊中之選任辯護人要其承
    認犯行，故而莫名其妙地承認犯行，此部分自白違反其真意
    ，因認被告丙○○於偵查中之自白，並無證據能力。(2)被告
    乙○○於偵訊中之供述，係受到戊○○之脅迫而為自白，被
    告乙○○於偵查中所為之自白亦非真意，並無證據能力等語
    。經查：
（一）按被告之自白，非出於強暴、脅迫、利誘、詐欺、疲勞訊
      問、違法羈押或其他不正之方法，且與事實相符者，得為
      證據，刑事訴訟法第156條第1項固定有明文。查被告丙○○、乙○○及其選任辯護人始終未予具體說明被告2人於
      偵訊中，係受遭檢察官之何種強暴、脅迫、利誘、詐欺、
      疲勞訊問、違法羈押或其他不正之方法而為陳述，且經本
      院於審理中當庭勘驗被告丙○○於95年5月19日下午8時9
      分偵訊影音光碟，可知檢察官係依據問、答內容，整理濃
      縮被告丙○○之意而指揮書記官製作偵訊筆錄，互核本院
      勘驗筆錄（見本院卷第161至162頁）及偵訊筆錄（見選偵
      字第5號偵查第57、58頁）內容，偵訊筆錄之記載並未違
      反被告丙○○回答之意，無從認定檢察官有施用強暴、脅
      迫、利誘、詐欺、疲勞訊問、違法羈押或其他不正之方法
      等手段。從而，堪認被告2人於偵訊中之供述，均具有證
      據能力。
（二）至辯護人主張被告丙○○遭受偵查中選任辯護人勸告、被
      告乙○○遭證人戊○○脅迫等情，已屬未明，且與上開證
      據能力爭執無涉，無足影響本院上開認定，附此敘明。
二、辯護人以：(1)證人即被告乙○○於警詢、偵查中之證述，因
    屬審判外陳述，依據刑事訴訟法第159條第1項，無證據能力
    。且依乙○○於95年6月14日本院準備程序之答辯內容，可
    知乙○○係受戊○○脅迫而為證述不實內容，不得做為證據
    。(2)對照證人丁○○於警詢證稱：看電視不知談何事等語，
    嗣於偵訊中證稱：知悉被告丙○○放錢後未置一語離開，乙○○亦未置一語等語，前後不符，足認證人丁○○之證詞顯
    不可信，其於警詢、偵查中之證述，均無證據能力。(3)證人
    戊○○與被告丙○○為同一選區候選人，已有不當攻擊被告
    丙○○之動機及理由，而證人戊○○於案發後立即出現在被
    告乙○○門前，難謂其無誣陷被告丙○○之動機。又證人戊○○隱瞞進入乙○○住處自取白色奠儀包，並將紙鈔置換其
    中，並強迫乙○○蓋手印之情節，可知其證詞顯不可信。故
    而證人戊○○於警詢、偵查中之證述，均無證據能力。(4)證
    人甲○○於警詢證述發現被告丙○○情節，核與證人戊○○
    所述不符，證人甲○○所證述：看見乙○○手上用白色紙袋
    裝著新台幣2千元之情，顯係配合證人戊○○所為，又證人
    甲○○與戊○○共同出現於被告丙○○之家門外，意欲取得
    自行設計之「封口費」，故而證人甲○○於警詢、偵查中之
    證述，均無證據能力等語，經查：
（一）依大法官會議釋字第582號解釋意旨，共同被告於被告案
      件中係屬證人，法院應踐行人證之法定調查程序，始具有
      證據能力；而共同被告於被告案件中之警詢、偵查中陳述
      ，因被告無從為詰問，而有礙被告之對質詰問權，應無證
      據能力。再法院就被告之案件對其他共同被告或與被告有
      共犯關係之人調查，均應依人證之調查程序傳喚該共同被
      告或共犯到場，命其立於證人之地位而為陳述，並通知被
      告，使被告有與之對質及詰問其現在與先前陳述之瑕疵的
      機會，以確保其對質詰問權，並藉以發現實體真實（最高
      法院94年度臺上字第1776號判決意旨參照）。依上開大法
      官會議解釋及最高法院判決意旨，法院如於共同被告以證
      人身分到庭陳述，訊問被告對共同被告之審判外陳述有何
      意見，並准許被告對於共同被告當庭及先前陳述進行詰問
      ，即已賦予被告對於共同被告對質詰問機會，此時共同被
      告於審判外陳述之瑕疵，應已治癒，而具有證據能力。本
      件被告乙○○於警詢、偵查中以被告身分所為供述部分，
      業經本院以證人身分傳訊到庭，並經被告丙○○及其辯護
      人當庭交互詰問，有筆錄在卷可考。則被告乙○○於警詢
      、偵訊所為供述、證述，對於被丙○○應有證據能力。被
      告丙○○選任辯護人指稱被告乙○○於警詢、偵訊中所為
      證述無證據能力，尚無足採。
（二）又證人丁○○、戊○○、甲○○以證人身分於偵查中向檢
      察官所為之陳述，亦均係於自由意志下所為陳述，並經具
      結，且查無顯不可信之情形，依刑事訴訟法第159條之1第
      2項規定，亦有證據能力。至證人丁○○、戊○○、甲○○於警詢中證述，均屬被告以外之人在審判外陳述，且查
      無其他傳聞證據法則之例外情況，依刑事訴訟法第159 條
      第1項規定，無證據能力。
三、公訴人以：(1)辯護人提出之陳情書（外放證物）與待證事實
    無關，無證據能力。(2)辯護人提出之照片3幀（見本院卷第4
    2頁）上並無日期，且被告2人在警詢、偵訊期間從未提出該
    項證據，認有事後編造之虞，無證據能力等語，經查：
（一）上開陳情書為審判外之傳聞證據，且核與刑事訴訟法規定
      之得為證據情形不符，自無證據能力。
（二）上開照片3幀為被告片面所拍攝，核與刑事訴訟法第159條
      之4第1、2、3 款所規定之公務員職務上製作之紀錄文書
      、證明文書；從事業務之人於業務上或通常業務過程所須
      製作之紀錄文書、證明文書；其他於可信之特別情況下所
      製作之文書等規定不合，亦無證據能力。
乙、實體部分
一、訊據被告丙○○、乙○○固不否認於95年5月18日晚上9時30
    分許，在被告乙○○之新竹縣關西鎮東山里1鄰湳湖12號住
    處內，交付、收受現金2千元之事實，惟被告丙○○矢口否
    認對於有投票權人交付賄賂犯行，辯稱：我交給被告乙○○
    2千元是感謝他幫忙插旗子之工資，並非交付賄款，且該2千
    元是1張千元紙鈔、2張500元紙鈔，並非4張500元紙鈔；95
    年5月19日偵訊問筆錄記載內容，均非我的真意云云。另被
    告乙○○矢口否認收受賄賂犯行，辯稱：我於警詢、偵訊所
    述內容，均係受到另一位候選人戊○○之恐嚇，係戊○○要
    我跟警察說上開2千元為買票的錢云云。
二、經查：
（一）目擊證人即被告乙○○之女友丁○○(1)於偵訊中結證稱：
      丙○○於95年5月18日晚上9時30分許有去乙○○住處，是
      去拜託乙○○投他一票，只有說「拜託拜託」，丙○○有
      問乙○○家中有幾票，乙○○說4票，然後我就看到桌面
      有4張500元鈔票，是丙○○擺在桌面上的，丙○○沒作何
      事就走了。約2分鐘後，戊○○就來了，我問乙○○「這
      是誰？」乙○○說是代表，我在想怎麼動作那麼快，一個
      走了一個馬上就到。丙○○把錢放在桌上時，乙○○沒有
      拒絕，錢及扣案宣傳單都一直擺在桌面上，後來都被戊○○拿走等語（見選偵字第5號偵查卷第28、29頁）。(2)嗣
      於本院接受檢辯雙方交互詰問及本院補充訊問時證稱：95
      年5月18日晚上9點我在被告乙○○家中，被告丙○○有到
      被告乙○○家中，當時我坐在被告乙○○家客廳看電視，
      被告丙○○走進來時，我就聽到被告丙○○說「拜託、拜
      託」、「謝謝」，丙○○只進來一下子就離開，我在桌面
      有看到現金，是500元的4張。不到2分鐘，戊○○進來就
      看到桌上有4張500元，戊○○與被告乙○○聊了一下子，
      就問被告乙○○有無紅包袋，被告乙○○說「有」，還指
      著酒櫃那邊的紅包袋給他看，但是戊○○沒有去拿，戊○○想一想後，就主動到酒櫃去拿白包。白包拿好後，戊○○把桌上的4張500元放進白包內，還問被告乙○○有無釘
      書機可以釘，印象中好像是戊○○自己拿釘書機來釘白包
      ，釘好之後，戊○○要被告乙○○在白包上簽名及按指印
      ，被告乙○○有看我，我跟被告乙○○說「你幹嘛要在白
      包上簽字？」，被告乙○○當時心很亂，跟他說什麼他都
      拿不定主意，還說戊○○本來是他鄰居，被告乙○○就遲
      遲不肯蓋手印，後來戊○○不走，一直要求被告乙○○蓋
      手印，戊○○就在客廳報警，戊○○是在他把錢放在白包
      後，用自己的手機報警，後來戊○○就將被告乙○○按過
      指印的白包放進口袋拿走等語。並確認其在警詢所述：「
      民國95年5月18日星期四晚上大約21時30分許，我和朋友
      乙○○在家裡客廳看電視、泡茶時，現任關西鎮民代表丙○○進來，拿了1張他的競選關西鎮民代表的文宣品給乙○○看，且問乙○○說家裡有幾張選舉票數，乙○○回答
      大概4張選票，然後丙○○就拿新臺幣500元現金共4張放
      在客廳桌上，然後說『拜託、拜託、多多幫忙』就走了；
      約2分鐘後，現任關西鎮民代表戊○○就進來，說他在我
      家外面等很久了，還說他還有4份丙○○代表賄選的證據
      ，然後戊○○用2張新臺幣1千元的現金跟乙○○換桌面上
      的4張500元現金收起來，將2張千元現金放在桌上，戊○○又走到我客廳的櫃子裡自行拿1個香奠袋把那4張500元
      現金放進去後，用客廳裡的釘書機把香奠袋封住，要乙○○在奠儀紙袋背面蓋指印，乙○○蓋了8個右手大拇指印
      後，戊○○就帶著香奠紙袋轉身出門離去」（見同上偵查
      卷第22頁第7行至最後1行）均為實在等語（見本院卷第95
      至107頁），可認目擊證人丁○○前後證述一致、相符，
      參以證人丁○○於95年5月18日晚上初次與被告丙○○見
      面，其與證人乙○○為男女朋友關係，此為被告2人所供
      承無訛，可見證人丁○○與被告2人間應無嫌隙或有誣陷
      之特別情況，從而，證人丁○○之上開證詞，堪足採信。
      至證人丁○○就戊○○進入被告乙○○住處時，有無他人
      陪同進入之部分，前後證述有所不一，惟此部分無足影響
      本院採酌證詞之取捨，附此敘明。
（二）被告乙○○(1)於第一次警詢中以被告身分供承：「民國95
      年5月18日星期四晚上大約7點左右回到家，我和女朋友丁○○（年籍資料略）在家裡客廳看電視、泡茶的時候，約
      在晚上9點半多左右，現任關西鎮民代表丙○○（年籍資
      料略）進到我家，然後拿了1張他的競選關西鎮民代表的
      文宣品給我看，且問我說家裡有幾張選舉票數，我回答大
      概4張選票，然後他就將新臺幣500元鈔票共4張放在我客
      廳桌上，然後說『拜託、拜託、多多幫忙』就走了；我還
      反應不及的時候，緊跟著現任關西鎮民代表戊○○（年籍
      資料略）滿身酒氣就進來說他在我家外面等很久了，還說
      他還有4份丙○○代表賄選的證據，然後他用2張新臺幣1
      千元的鈔票跟我換桌面上的4張500元鈔票，我也沒收，我
      還說要還給羅代表，然後他就把2張千元鈔放在桌上，羅
      代表用他的行動電話打了約3~4通電話及報警，本來羅代
      表跟我要了1個紅包袋，我拿給他後，他又不要，他又走
      到我客廳的櫃子裡自行拿1個奠儀紙袋把那4張500元鈔票
      放進去後，拿我客廳裡的釘書機把奠儀紙袋釘起後，硬要
      我在奠儀紙袋背面蓋指印，我一開始推說不要，他就說我
      不蓋他就不走；這時又進來1位我不認識的男子站在羅代
      表身旁，我講不過羅代表，又覺得很累，只好在奠儀紙袋
      背面蓋了右手的大拇指印，共蓋了8個後，羅代表就說這
      件事情不會連累到我，就帶著奠儀紙袋轉身出門離去，那
      時候約晚上11點半左右。我和丁○○仍待在客廳討論這件
      事情時，約19日凌晨0點20分左右，東安派出所的警察就
      來查訪了，我就到派出所說明案情」等語（見同上偵查卷
      第15、16頁）。(2)復於第二次警詢中以被告身分供承：「
      （指第一次製作之警詢筆錄內容）實在」、「我有投票權
      ，戶內共有3人有投票權，投票地區在關西鎮東山里，在
      關西高中投票」、「我以為我姪女的戶口還在我戶內，所
      以稱4張投票權人口」、「（問：丙○○到你家將500元現
      金共4張交給你時，丙○○有無拜託你支持投票給他？）
      有拜託我支持投票給他」等語（見同上偵查卷第19、20頁
      ）。(3)嗣於偵訊中以證人身分結證稱：丙○○於95年5月1
      8日晚上9時30分許，到我位在新竹縣關西鎮東山里1鄰湳
      湖12號住處，被告丙○○進來後跟我說「拜託拜託」，被
      告丙○○問我家有幾票，我說4票，他把500元鈔票4張，
      合計2千元的錢丟在客廳的餐桌上就走了。戊○○在我家
      門口問我丙○○是不是來買票，我當時叫戊○○進來我家
      ，戊○○進來看到500元鈔票4張，直接從桌上拿走鈔票，
      本來戊○○要我拿紅包袋裝著，後來用扣案白色香奠袋裝
      著，戊○○硬要我蓋手印。另扣案1張宣傳單是被告丙○○一起放在餐桌上等語（見同上偵查卷第26至28、31頁）
      。(4)且於偵訊中以被告身分供承：於偵訊以證人身分所為
      證詞均實在，95年5月18日晚上9時30分許，關西鎮民代表
      候選人丙○○到我家拿2千元給我，我願意認罪等語（見
      同上偵查卷第33頁）。互核上開供述、證述內容前後一致
      ，且與證人丁○○前開3次證詞內容相符，堪認被告乙○○上開供述、證述內容，足認真實。
（三）被告丙○○於本院審理中否認於偵訊中供承：「我是拿10
      00元的鈔票1張、2張500元的鈔票，我有說這2000元是請
      他在選舉後投票給我」等語（同上偵查卷第57頁倒數第6
      、7行），業經本院當庭勘驗偵訊之影音光碟片後，就此
      部分勘驗結果如下：「三、8點26分，被告丙○○回到檢
      察官訊問台前，檢察官告知依據選罷法的規定，如在偵查
      中自白可以減刑，並訊問被告『是否願意承認有送賄款兩
      千元給乙○○請他投票給你？』被告稱這是插旗子的錢，
      檢察官說明如是插旗子並不符合自白，並表達卷證資料內
      相關的證人均未提及有插旗子之事，再訊問被告一次『是
      否願意承認有送賄款兩千元給乙○○請他投票給你？』被
      告丙○○答『願意』。四、8點29分，當檢察官問到『為
      何是五百元鈔票四張？』，被告丙○○有回答：是一張一
      千元，兩張五百元，並說有跟乙○○講插旗子之事，檢察
      官稱：將插旗子跟賄款之事分開說明。8點32分，有另一
      人，以客家話翻譯檢察官之問題，並與被告丙○○以客家
      話對談。本院當庭請通譯翻譯此對話內容，通譯當庭稱『
      該人說：檢察官剛剛跟你講的意思是你認罪內容與插旗子
      不要扯在一起，你剛剛已經認罪，不要把插旗子扯在一起
      ，檢察官問你那兩千元拿給乙○○是要做什麼，是不是要
      選舉要他選給你，那兩千元是你為了選舉叫他把票投給你
      是不是？被告丙○○答：是。該人再問：兩千元與插旗子
      有無關係，被告丙○○答：沒有關係』」，業經記明筆錄
      在卷可憑（見本院卷第161、162頁）。從上開勘驗結果可
      知，被告丙○○雖有提及插旗子之事，惟其隨即供承該2
      千元與插旗之事沒有關係；另被告丙○○提及2千元組合
      為1張千元鈔票、2張500元鈔票，核與偵訊筆錄記載相符
      ；此外，被告丙○○雖未逐字逐句供述「我有說這2000元
      是請他在選舉後投票給我」之字句，惟觀諸上開勘驗結果
      ，可認檢察官係將「檢察官問：那兩千元拿給乙○○是要
      做什麼，是不是要選舉要他選給你，那兩千元是你為了選
      舉叫他把票投給你是不是？被告丙○○答：是」之問答過
      程，濃縮紀錄為「我有說這2000元是請他在選舉後投票給
      我」一句話，字距問答編排或有不同，然核與被告丙○○
      本意並無相違，應堪認定。
（四）按「公職人員選舉罷免法第90條之1第1項之賄選罪係以對
      於有投票權之人，行求期約或交付賄賂或其他不正利益，
      而約其不行使投票權或為一定之行使為構成要件。亦即須
      視行為人主觀上是否具有行賄之犯意，而約使有投票權人
      為投票權一定之行使或不行使；客觀上行為人所行求期約
      或交付之賄賂或不正利益是否可認係約使投票權人為投票
      權之一定行使或不行使之對價；以及所行求、期約、交付
      之對象是否為有投票權人而定。上開對價關係，在於行賄
      者之一方，係認知其所行求、期約或交付之意思表示，乃
      為約使有投票權人為投票權一定之行使或不行使；在受賄
      者之一方，亦應認知行賄者對其所行求、期約或交付之意
      思表示，乃為約使其為投票權一定之行使或不行使。且對
      有投票權人交付之財物或不正利益，並不以金錢之多寡為
      絕對標準，而應綜合社會價值觀念、授受雙方之認知及其
      他客觀情事而為判斷」，最高法院著有92年台上893號判
      例意旨可資參照。查被告乙○○係第18屆新竹縣關西鎮第
      二選舉區有投票權之人，此為被告丙○○、乙○○所不否
      認，而被告丙○○交付2千元予被告乙○○時，口出「拜
      託、拜託、多多幫忙」之語，被告乙○○未予拒絕，且證
      人戊○○事後交付2張1千元鈔票予被告乙○○，以換取該
      4張500元鈔票，被告乙○○仍予以收受等情，足見被告丙○○於交付2千元予被告乙○○時，主觀上具有行賄之犯
      意，而約使有投票權人為投票權一定之行使，客觀上所行
      交付之賄賂係約使投票權人為投票權之一定行使之對價，
      而被告乙○○收受2千元時，亦認知被告丙○○所交付之2
      千元之意思表示，乃為約使渠等為投票權一定之行使，自
      與「公職人員選舉罷免法第90條之1第1項交付賄賂罪」、
      「刑法第143條第1項收受賄賂罪」之構成要件相符。
（五）至被告丙○○、乙○○2人辯稱所交付、收受之2千元為幫
      忙插競選旗子工資云云，惟查，上開證人丁○○於偵訊中
      證述：被告丙○○沒有要被告乙○○幫忙插旗子，且被告
      丙○○亦未將旗子放在被告乙○○住處等語在卷可證（見
      同上偵查卷第41、42頁），核與被告乙○○在偵訊中以證
      人身分證述：被告丙○○沒有叫我幫他插旗子；這4張500
      元鈔票與插旗子或參加造勢餐會都沒有關係；扣案之4張5
      00元鈔票是被告丙○○純粹給我要求我選舉時投他一票的
      錢等語相符（見同上偵查卷第40、41頁）。迄至本院準備
      程序中，被告丙○○辯稱2千元為插旗子工資後，被告乙○○始為相同之供述、證述，顯有迴護被告丙○○之虞，
      再經公訴人進一步詢問被告2人關於所辯插旗子之細節後
      ，被告2人所供述之工資計算方式、有無約定工作日期等
      內容大相逕庭，且被告2人並無約定工作日期、亦無約定
      如何拿取旗子等情，亦與常情不合（見本院卷第149、150
      、172至174頁），是認被告2人此部分所辯，應係事後卸
      責之詞，無足採信。
（六）另被告乙○○辯稱：是遭戊○○恐嚇、脅迫而於警詢、偵
      訊中指證被告丙○○交付賄賂云云，經查：被告乙○○始
      終未具體說明究係遭證人戊○○何等恐嚇或脅迫手段而為
      指證，僅模糊而籠統供述、證述：戊○○喝了酒、在我住
      處待了好幾個小時，如果我不在白色香奠袋背面按指印就
      不離去等語，被告乙○○所述上情，顯與恐嚇或脅迫之手
      段尚有差距。此外，上開證人丁○○於本院交互詰問中證
      稱：（審判長問：妳有無聽到戊○○威脅乙○○一定要指
      證丙○○行賄？）我就是看到他（指戊○○）一直要求乙○○按指印，一直耗在那裡，他就說要給丙○○好看，他
      說如果乙○○不按指印他就不離開，戊○○說事情他會負
      責一切。我們在95年5月19日凌晨在新埔分局東安派出所
      製作筆錄時，戊○○有去一下就走了，警察叫他做筆錄，
      他不想做就走了，當時我與乙○○還在作筆錄。95年5月
      19日中午在新埔分局製作筆錄時，戊○○有去新埔分局，
      是分開製作筆錄，後來都有去臺灣新竹地方法院檢察署，
      也是個別被傳訊、分開製作筆錄等語（見本院卷第107至
      108頁），由上可知，在旁之證人丁○○並未聽聞證人戊○○恐嚇、威脅被告乙○○指證被告丙○○賄選之情事，
      且因被告乙○○與證人戊○○分開製作相關筆錄，證人戊○○尚無恐嚇、威脅被告乙○○之機會。從而，被告乙○○此部分所辯，委無足採信。
（七）再者，觀諸證人戊○○、甲○○於偵訊、本院交互詰問中
      所證述內容，或為前後證述不一、或與其他證人證述情節
      不符，參以證人戊○○亦為登記參選第18屆新竹縣關西鎮
      第二選區鎮民代表候選人、證人甲○○擔任證人戊○○司
      機協助競選活動，是認證人戊○○、甲○○於偵訊、本院
      交互詰問中證詞，自難完全採信作為被告有利或不利認定
      之憑據，附此敘明。
（八）綜上所述，本案事證已臻明確，被告丙○○交付賄賂、被
      告乙○○收受賄賂犯行，均堪予認定，自應依法予以論罪
      科刑。
二、論罪科刑
（一）核被告丙○○所為，係違反公職人員選舉罷免法第90條之
      1條第1項之對於有投票權人，交付賄賂，而約其投票權為
      一定之行使罪，
（二）核被告乙○○所為，係犯刑法第143條第1項之有投票權之
      人，收受賄賂，而許以其投票權為一定之行使罪。
（三）按被告乙○○行為後，刑法於94年2月2日修正公布，並自
      95年7月1日起施行。次按行為後法律有變更者，適用行為
      時之法律，但行為後之法律有利於行為人者，適用最有利
      於行為人之法律，現行刑法第2條第1項定有明文。又刑法
      修正之比較新舊法，應就罪刑有關之共犯、未遂犯、想像
      競合犯、牽連犯、連續犯、結合犯，以及累犯加重、自首
      減輕暨其他法定加減原因（如身分加減）與加減例等一切
      情形，綜其全部罪刑之結果而為比較，最高法院95年5 月
      23日著有95年度第8次刑庭會議決議可資參照。查刑法第
      143條第1項之收受賄賂罪，法定刑得併科銀元5千元以下
      罰金，據修正後刑法施行法增訂第1條之1：「中華民國94
      年1月7日刑法修正施行後，刑法分則編所定罰金之貨幣單
      位為新臺幣。94年1月7日刑法修正時，刑法分則編未修正
      之條文定有罰金者，自94年1月7日刑法修正施行後，就其
      所定數額提高為30倍。但72年6月26日至94年1月7日新增
      或修正之條文，就其所定數額提高為3倍」及刑法第33條
      第5款修正為：「主刑之種類如下：五、罰金：新臺幣1千
      元以上，以百元計算之」等規定，是依修正後之法律，刑
      法第143條第1項收受賄賂所得科處之罰金刑最高額維持新
      臺幣15萬元、最低額則提高為新臺幣1千元，是比較修正
      前、後之刑罰法律，自以被告乙○○行為時關於科處罰金
      刑之法律較有利於被告乙○○，依刑法第2條第1項前段規
      定，應適用修正前之規定論處。
（四）按被告丙○○於偵查中供承：「檢察官問：是否願意承認
      有送賄款兩千元給乙○○請他投票給你？被告丙○○答：
      願意。檢察官問：那兩千元拿給乙○○是要做什麼，是不
      是要選舉要他選給你，那兩千元是你為了選舉叫他把票投
      給你是不是？被告丙○○答：是」；被告乙○○於偵查亦
      供稱：95年5月18日晚上9時30分許，關西鎮民代表候選人
      丙○○到我家拿2千元給我，我願意認罪等語，應屬業已
      於偵查中自白犯罪事實，被告丙○○部分，自應依公職人
      員選舉罷免法第90條之1第5項規定減輕其刑，被告乙○○
      部分，另應依公職人員選舉罷免法第97條之2第1項規定減
      輕其刑。
（五）爰審酌被告丙○○、乙○○當知賄選行為，將造成劣幣驅
      逐良幣反淘汰之惡果，有違民主法治社會之公職人員經由
      選舉制度以求選賢與能之目的，竟猶以身試法，交付、收
      受賄賂，影響選舉之公正性及純潔性，且被告2人犯後飾
      詞否認，態度並非良好，且被告丙○○僅對投票權人即被
      告乙○○交付賄賂1次，計2千元等一切情狀，認公訴人就
      被告丙○○、乙○○分別求處有期徒刑4年6月、6月均屬
      過重，爰分別量處如主文所示之刑，且被告乙○○部分併
      諭知易科罰金折算標準，復依公職人員選舉罷免法第98條
      第3項規定，諭知被告丙○○褫奪公權3年、被告乙○○褫
      奪公權1年，至就被告乙○○部分，不宜宣告緩刑，以資
      懲戒。
（六）另按被告乙○○行為時之刑法第41條第1項前段規定：「
      犯最重本刑為5年以下有期徒刑之刑之罪，而受6個月以下
      有期徒刑或拘役之宣告，因身體、教育、職業、家庭之關
      係或其他正當事由，執行顯有困難者，得以1元以上3元以
      下折算1日，易科罰金」，另參照行為時之罰金罰鍰提高
      標準條例第2條前段（現已刪除）規定，被告行為時之易
      科罰金折算標準，係以銀元300元即新台幣900元折算1日
      。而95年7月1日施行之刑法第41條第1項前段規定：「犯
      最重本刑為5年以下有期徒刑之刑之罪，而受6個月以下有
      期徒刑或拘役宣告者，得以新台幣1000元、2000元、3000
      元折算1日，易科罰金」。茲比較修正前、後之易科罰金
      折算標準，係以行為時之舊法規定，較有利於被告乙○○
      ，爰依刑法第2條第1項規定，適用修正前刑法第41條第1
      項前段規定，定其易科罰金之折算標準。
（七）被告2人行為後，94年1月7日修正公布之刑法，自95年7月
      1日施行，修正後之刑法第37條第2項，已將裁量宣告褫奪
      公權之有期徒刑宣告刑下限，由6月提高為1年，依新法第
      2條第1項規定，比較新舊法結果，應適用較有利於行為人
      之新法規定，惟「犯本章之罪或刑法分則第六章之妨害投
      票罪，宣告有期徒刑以上之刑者，並宣告褫奪公權」，公
      職人員選舉罷免法第98條第3項定有明文。而此項褫奪公
      權之宣告，寓有強制性，為刑法第37條第2項之特別規定
      ，不受宣告6月以上有期徒刑之限制，法院自應優先適用
      （惟宣告褫奪公權之期間仍為1年以上10年以下）。本案
      被告2人既經判處有期徒刑以上之刑，應依法諭知如主文
      所示之褫奪公權期間。
三、沒收
（一）按公職人員選舉罷免法第90條之1第3項固規定預備或用以
      行求期約或交付之賄賂，不問屬於犯人與否，沒收之。但
      如其賄賂已交付與有投票權之人收受，因收受者係犯刑法
      第143條第1項之投票受賄罪，其所收受之賄賂應依同法條
      第2項之規定沒收之，如全部或一部不能沒收時，追徵其
      價額。故犯投票行賄罪者，其已交付之賄賂，自應依刑法
      第143條第2項規定，於其對向共犯所犯投票受賄罪為沒收
      或追徵其價額之從刑宣告，不得再依上開公職人員選舉罷
      免法規定沒收（最高法院93年度台上字第5728號判決要旨
      參照）。
（二）查本件扣案被告丙○○交付被告乙○○之賄賂2千元（即
      500元紙鈔4張），應依刑法第143條第2項規定宣告沒收，
      如全部或一部不能沒收時，追徵其價額。
（三）另扣案白色香奠袋1個、宣傳單1張，雖屬被告乙○○所有
      ，惟無證據足認為行求期約或交付之賄賂，亦非供犯罪所
      用之物，且非屬違禁物，自均不宣告沒收。
四、據上論斷，應依刑事訴訟法第299條第1項前段，公職人員選
    舉罷免法第90條之1第1項、第90條之1第5項、第97條之2第1
    項、第98條第3項，刑法第11條、第2條第1項前段、第143條
    第1項、第2項、修正前第41條第1項前段、刑法施行法第1條
    之1第1項、第2項前段，判決如主文。
本案經檢察官張凱絜到庭執行職務。
中    華    民    國    95    年    12    月    22    日
                      刑事第一庭審判長法  官    賴淑敏
                                      法  官    李毓華
                                      法  官    黃美文
以上正本證明與原本無異。
如不服本判決，應於送達後10日內向本院提出上訴狀（應附繕本
）。
中    華    民    國    95    年    12    月    22    日
                                      書記官    陳怡芳
附錄本案論罪科刑所適用法條全文：
刑法第143條：
有投票權之人，要求、期約或收受賄賂或其他不正當利益，而許
以不行使其投票權或為一定之行使者，處3年以下有期徒刑，得
併科5千元以下罰金。
犯前項之罪者，所收受之賄賂沒收之。如全部或一部不能沒收時
，追徵其價額。
公職人員選舉罷免法第90條之1（民國95年05月30日修正）
對於有投票權之人，行求期約或交付賄賂或其他不正利益，而約
其不行使投票權或為一定之行使者，處三年以上十年以下有期徒
刑，得併科新臺幣一百萬元以上一千萬元以下罰金。
預備犯前項之罪者，處一年以下有期徒刑。
預備或用以行求期約或交付之賄賂，不問屬於犯人與否，沒收之
。
犯第一項或第二項之罪，於犯罪後六個月內自首者，減輕或免除
其刑；因而查獲候選人為正犯或共犯者，免除其刑。
犯第一項或第二項之罪，在偵查中自白者，減輕其刑；因而查獲
候選人為正犯或共犯者，減輕或免除其刑。
公職人員選舉罷免法第97條之2：
犯第八十九條第二項之罪或刑法第一百四十三條第一項之罪，於
犯罪後三個月內自首者，免除其刑；逾三個月者，減輕或免除其
刑；在偵查或審判中自白者，減輕其刑。
意圖他人受刑事處分，虛構事實，而為前項之自首者，依刑法誣
告罪之規定處罰之。
公職人員選舉罷免法第98條：
犯本章之罪，其他法律有較重處罰之規定者，從其規定。
辦理選舉、罷免事務人員，假借職務上之權力、機會、或方法，
以故意犯本章之罪者，加重其刑至二分之一。
犯本章之罪或刑法分則第六章之妨害投票罪，宣告有期徒刑以上
之刑者，並宣告褫奪公權。


司法院資訊處製作；財團法人民間司法改革基金會備份。
